【裁判字號】    97,訴,393
【裁判日期】    980811
【裁判案由】    分割共有物
【裁判全文】
臺灣屏東地方法院民事判決               97年度訴字第393號
原      告  庚○○
訴訟代理人  鄭明達律師
被      告  己○○
            丁○○
            乙○○
                      7號
            戊○○
            甲○○
            丙○○
上列當事人間請求分割共有物事件，本院於民國98年7 月28日言
詞辯論終結，判決如下：
    主     文
原告及被告己○○、丁○○共有坐落屏東縣佳冬鄉○○段五三五
地號、建、面積一０七‧六八平方公尺土地，依下列方法分割：
(一)如附圖所示編號535-A 部分面積三五‧二四平方公尺分歸原告
取得；(二)如附圖所示編號535-A003部分面積三四‧六０平方公尺
分歸被告己○○取得；(三)如附圖所示編號535-A004部分面積二九
平方公尺分歸被告丁○○取得；(四)如附圖所示編號535-A005部分
面積八‧八四平方公尺分歸被告己○○、丁○○按應有部分各二
分之一保持共有。
前項分割結果，被告己○○、丁○○各應補償原告新台幣陸萬零
伍佰元及萬貳仟伍佰元。
兩造共有坐落屏東縣佳冬鄉○○段五三八地號、建、面積二六五
‧二九平方公尺土地，依下列方法分割：(一)如附圖所示編號538-
A 部分面積七八‧二七平方公尺分歸兩造按原應有部分比例保持
共有；(二)如附圖所示編號538-A006部分面積三四‧二八平方公尺
分歸被告己○○取得；(三)如附圖所示編號538-A007部分面積五二
‧三八平方公尺分歸被告甲○○取得；(四)如附圖所示編號538-A0
08部分面積二二‧九六平方公尺分歸被告丁○○取得；(五)如附圖
所示編號538-A009部分面積三九‧五八平方公尺分歸原告取得；
(六)如附圖所示編號538-A010部分面積九‧四六平方公尺分歸被告
乙○○取得；(七)如附圖所示編號538-A011部分面積九‧四六平方
公尺分歸被告戊○○（附圖誤載為陳信榮應予更正）取得；(八)如
附圖所示編號538-A012部分面積一八‧九０平方公尺分歸被告丙○○取得。
前項分割結果，被告己○○、丁○○、乙○○、戊○○、丙○○
應補償原告及被告甲○○各如附表所示之金額。
訴訟費用由被告己○○、丁○○各負擔千分之一八五，由被告甲○○負擔千分之二一七，由被告乙○○、戊○○各負擔千分之十
五，由被告丙○○負擔千分之三十，餘由原告負擔。
    事實及理由
一、本件被告乙○○、戊○○經合法通知，均未於言詞辯論期日
    到場，核無民事訴訟法第386 條各款所列情形，爰依原告之
    聲請，由其一造辯論而為判決，合先敘明。
二、原告主張：坐落屏東縣佳冬鄉○○段535 地號、建、面積10
    7.68平方公尺土地（下稱系爭535 地號土地），為伊及被告
    己○○、丁○○所共有，伊之應有部分為1/2 ，被告己○○
    、丁○○之應有部分均為2/8 。坐落屏東縣佳冬鄉○○段53
    8 地號、建、面積265.29平方公尺土地（下稱系爭538 地號
    土地），為兩造所共有，伊之應有部分為3/10，被告己○○
    、丁○○之應有部分均為19/120，被告甲○○之應有部分為
    18/60 ，被告乙○○、戊○○之應有部分均為1/48，被告丙○○之應有部分為1/24。系爭535 、538 地號土地，依其使
    用目的並無不能分割之情形，各共有人間亦未以契約訂有不
    分割之期限，惟其分割方法迄不能協議決定，爰依民法第82
    3 條第1 項及第824 條第2 項之規定，訴請裁判分割系爭53
    5 、538 地號土地。關於系爭535 地號土地之分割方法，伊
    同意如附圖所示方案，將編號535-A 部分面積35.24 平方公
    尺分歸伊取得，其餘部分分歸被告己○○、丁○○取得，並
    同意按面積增減之數量，以每平方公尺新台幣（下同）5,00
    0 元計算應互相補償之金額。又系爭538 地號土地之分割方
    法，伊亦同意如附圖所示方案，將編號538-A009部分面積39
    .58 平方公尺分歸伊取得，將編號538-A 部分面積78.27 平
    方公尺分歸兩造按原應有部分比例繼續保持共有，以作為通
    道，其餘部分則分配於被告，至於兩造間互相補償之金額，
    伊主張應按鑑定結果，由多受分配之共有人補償伊213,794
    元等情，並聲明：(一)原告及被告己○○、丁○○共有系爭53
    5 地號土地准予分割。(二)兩造共有系爭538 地號土地准予分
    割。
三、被告乙○○、戊○○均未於言詞辯論期日到場，亦未提出書
    狀作何聲明或陳述。被告己○○、丁○○、甲○○、丙○○
    則陳稱：關於系爭535 地號土地之分割方法，被告己○○、
    丁○○同意如附圖所示方案，將編號535-A003部分面積34.6
    0 平方公尺分歸被告己○○取得，將編號535-A004部分面積
    29平方公尺分歸被告丁○○取得，並將編號535-A005部分面
    積8.84平方公尺分歸被告己○○、丁○○按應有部分各1/2
    保持共有，至其補償方法，被告己○○、丁○○亦同意按面
    積增減之數量，以每平方公尺5,000 元計算應互相補償之金
    額。關於系爭538 地號土地之分割方法，被告己○○、丁○○、甲○○、丙○○均同意如附圖所示方案，將編號538-A0
    06部分面積34.28 平方公尺分歸被告己○○取得，將編號53
    8-A007部分面積52.38 平方公尺分歸被告甲○○取得，將編
    號538-A008部分面積22.96 平方公尺分歸被告丁○○取得，
    ，將編號538-A012部分面積18.90 平方公尺分歸被告丙○○
    取得，並將編號538-A 部分面積78.27 平方公尺分歸兩造按
    原應有部分比例繼續保持共有。至於兩造間互相補償之金額
    ，依鑑定結果，被告己○○、丁○○、丙○○各應補償177,
    840 元、28,779元及59,098元，被告甲○○應受補償115,31
    1 元，對此，被告丁○○、甲○○均無意見，被告甲○○對
    於酌減其應受補償之金額亦無意見，惟被告己○○受分配之
    面積減少，被告丙○○受分配之土地對其並無用處，被告己○○、丙○○認為其等均毋須為補償等語，並均聲明：同意
    分割。
四、按各共有人，除法令另有規定外，得隨時請求分割共有物。
    但因物之使用目的不能分割或訂有不分割之期限者，不在此
    限。分割之方法不能協議決定，或於協議決定後因消滅時效
    完成經共有人拒絕履行者，法院得因任何共有人之請求，命
    為下列分配：一、以原物分配於各共有人。但各共有人均受
    原物之分配顯有困難者，得將原物分配於部分共有人。二、
    原物分配顯有困難時，得變賣共有物，以價金分配於各共有
    人；或以原物之一部分分配於各共有人，他部分變賣，以價
    金分配於各共有人。民法第823 條第1 項、第824 條第2 項
    定有明文。查系爭535 地號土地，為原告及被告己○○、丁○○所共有，原告之應有部分為1/2 ，被告己○○、丁○○
    之應有部分均為2/8 ；系爭538 地號土地，為兩造所共有，
    ，原告之應有部分為3/10，被告己○○、丁○○之應有部分
    均為19/120，被告甲○○之應有部分為18/60 ，被告乙○○
    、戊○○之應有部分均為1/48，被告丙○○之應有部分為1/
    24。系爭535 、538 地號土地，依其使用目的並無不能分割
    之情形，各共有人亦未以契約訂有不分割之期限，惟其分割
    方法均不能協議決定之事實，為兩造所不爭執（被告乙○○
    、戊○○依民事訴訟法第280 第3 項、第1 項之規定，視同
    自認），並有土地登記謄本及地籍圖謄本附卷可稽，堪信為
    實在。從而，原告訴請裁判分割系爭535 、538 地號土地，
    揆諸前揭法條規定，即無不合，應予准許。
五、系爭535 地號土地，如附圖所示編號535-A 部分有原告之樓
    房，如附圖所示編號535-A003部分有被告己○○之平房，如
    附圖所示編號535-A004部分有被告丁○○之平房，如附圖所
    示編號535-A005部分為被告己○○、丁○○共用之通道之事
    實，有原告提出之照片附卷可稽，並經本院會同屏東縣枋寮
    地政事務所測量員到場勘測屬實，製有勘驗筆錄及土地複丈
    成果圖在卷可憑。關於系爭535 地號土地之分割方法，原告
    及被告己○○、丁○○均同意如附圖所示方案，本院斟酌前
    述使用現況，認採如附圖所示方案分割系爭535 地號土地應
    屬適當，爰依此方法分割系爭535 地號土地如主文第1 項所
    示。又依此方法分割之結果，被告己○○受分配之面積增加
    12.1平方公尺【34.60 ＋（8.84×1/2） －（107.68×2/8
    ）＝12.1】，被告丁○○受分配之面積增加6.5 平方公尺【
    29＋（8.84×1/2） －（107.68×2/8） ＝6.5 】，原告受
    分配之面積減少18.6平方公尺（12.1＋6.5 ＝18.6），對此
    ，原告及被告己○○、丁○○一致同意按面積增減之數量，
    以每平方公尺5,000 元計算應互相補償之金額，則被告己○○、丁○○所應補償原告之金額即各為60,500元及32,500元
    。
六、系爭538 地號土地東邊面臨屏東縣佳冬鄉○○村○○路○路
    寬約8 公尺，如附圖所示編號538-A006部分有被告己○○之
    樓房，如附圖所示編號538-A007部分有被告甲○○之樓房，
    如附圖所示編號538-A008部分為被告丁○○使用之範圍，蓋
    有鐵皮涼棚，如附圖所示編號538-A009部分有被原告之樓房
    （西側部分為空地），如附圖所示編號538-A010、538-A011
    、538-A012部分有被告乙○○、戊○○、丙○○祖先之祠堂
    （538-A012部分包括房屋之屋簷），如附圖所示編號538-A
    部分為通道之事實，亦有原告提出之照片附卷可稽，並經本
    院會同屏東縣枋寮地政事務所測量員到場勘測屬實，製有勘
    驗筆錄及土地複丈成果圖在卷足憑。關於系爭538 地號土地
    之分割方法，除被告乙○○、戊○○未表示意見外，原告及
    其餘被告均同意如附圖所示方案，此與前述系爭538 地號土
    地之使用現況大致相符，本院亦認為適當，爰依此方法分割
    系爭538 地號土地如主文第3 項所示。
七、本件之爭點為：系爭538 地號土地部分兩造間應如何補償方
    為公平適當？茲論述如下：
(一)、按以原物為分配時，如共有人中有未受分配，或不能按其應
    有部分受分配者，得以金錢補償之，民法第824 條第3 項定
    有明文。法院裁判分割共有物時，除應斟酌各共有人之利害
    關係，及共有物之性質外，尚應斟酌共有物之價格，倘共有
    人中所受分配之不動產，其價格不相當時，法院非不得命以
    金錢補償之（最高法院83年度台上字第2452號判決意旨參照
    ）。系爭538 地號土地部分，被告己○○之應有部分折算面
    積約為42平方公尺（265.29×19/120≒42），而其受分配之
    面積則約為46.67 平方公尺【34.28 ＋（78.27 ×19/120）
    ≒46.67 】，多出4.67平方公尺，且其受分配如附圖所示編
    號538-A006部分土地直接面臨溝渚路，價值顯較裏地為高，
    被告己○○辯稱：其因受分配之面積減少，而毋須為補償云
    云，並無可採。又被告丙○○之應有部分折算面積約為11.0
    5 平方公尺（265.29×1/24≒11.05） ，而其受分配之面積
    則約為22.16 平方公尺【18.90 ＋（78.27 ×1/24）≒22.1
    6 】，多出11.11 平方公尺，且其受分配如附圖所示編號53
    8-A012部分土地有其祖先之祠堂及房屋之屋簷，難謂並無用
    處，被告丙○○辯稱：其受分配之土地對其並無用處，因而
    毋須為補償云云，亦無可採。
(二)、系爭538 地號土地依如主文第3 項所示方法分割之結果，各
    共有人分配之面積各有增減，且由於臨路情形及分配位置不
    同，並不能單憑土地面積之多寡即決定其價值，本院為決定
    兩造間互相補償之金額，囑託屏東縣屏東市「現代地政不動
    產估價師事務所」鑑定之結果，被告己○○、丁○○、乙○○、戊○○、丙○○受分配土地之價值各增加177,840 元、
    28,779元、31,694元、31,694元及59,098元，原告及被告甲○○受分配土地之價值則各減少213,794 元及115,311 元，
    有估價報告書附卷可稽。本院審酌上開鑑定係依現行不動產
    市場條件所評估兩造受分配土地之價值，惟系爭538 地號土
    地大致上係照使用現況分割，各共有人並無太多選擇自由，
    甚至已別無選擇，且各共有人間因不動產分割而互相補償，
    與一般交易尚有不同，如依一般交易價格決定互相補償之金
    額，應有過高之嫌，因認按鑑定結果減少3 成以計算兩造間
    應互相補償之金額，較為平允，爰依此計算兩造間應互相補
    償之金額如附表所示（未滿1 元部分，或以1 元計或不予計
    入）。
八、據上論結，本件原告之訴為有理由，依民事訴訟法第385 條
    第1 項前段、第78條、第80條之1 、第85條第1 項但書，判
    決如主文。
中    華    民    國    98    年    8     月    11    日
                  民事第一庭    法  官  春生
正本係照原本作成。
如不服本判決，應於收受送達後20日內向本院提出上訴書狀，其
未表明上訴理由者，應於提出上訴後20日內向本院補提理由書狀
（均須按他造當事人之人數附繕本）。
中    華    民    國    98    年    8     月    11    日
                                書記官  蘇雅慧
附表：（單位：新台幣/元）
┌──────┬──────┬─────┬──────┐
│  應受補償者│   甲○○   │  庚○○  │  合     計 │
├──────┤            │          │            │
│應為補償者  │            │          │            │
├──────┼──────┼─────┼──────┤
│  己○○    │   43,618   │  80,870  │   124,488  │
├──────┼──────┼─────┼──────┤
│  丁○○    │    7,058   │  13,087  │    20,145  │
├──────┼──────┼─────┼──────┤
│  乙○○    │    7,773   │  14,413  │    22,186  │
├──────┼──────┼─────┼──────┤
│  戊○○    │    7,774   │  14,412  │    22,186  │
├──────┼──────┼─────┼──────┤
│  丙○○    │   14,495   │  26,874  │    41,369  │
├──────┼──────┼─────┼──────┤
│  合  計    │   80,718   │ 149,656  │            │
└──────┴──────┴─────┴──────┘


司法院資訊處製作；財團法人民間司法改革基金會備份。
